臺灣高等法院臺中分院民事裁定　96年度抗字第97號
抗　告　人　丙○○
即債權人
相　對　人　甲○○
即第三人
相　對　人　乙○○○
即債務人
上列當事人間分割共有物強制執行事件，抗告人對於中華民國96
年1月16日臺灣臺中地方法院95年度執字第38981號所為裁定提起
抗告，本院裁定如下：
    主  文
抗告駁回。
抗告程序費用由抗告人負擔。
    理  由
一、本件抗告人以分割共有物確定判決為執行名義，聲請相對人
    即債務人乙○○○應將坐落台中縣神岡鄉○○段214之11、
    214之19地號土地上如附圖所示甲案編號B部分地上物拆除（
    如原裁定附件一），及將前開土地點交與抗告人。其後，相
    對人即第三人甲○○向原執行法院聲明異議，主張：兩造所
    分得之土地上，有其於民國73年間經所有共有人同意所興建
    之合法建物，其後並加以擴建，多年來該建物均為其所占有
    使用，其並非執行名義效力所及之人，抗告人不得依前述分
    割共有物判決，命其解除占有而拆除地上建物等語，至抗告
    人則主張分割共有物判決已認定第三人甲○○之建物已不存
    在，現有兩造分得土地上之建物係相對人乙○○○嗣後增建
    。原執行法院則以：分割共有土地之判決，固具有拆屋交地
    之效力，惟其效力僅及於共有人之間，第三人甲○○並非抗
    告人所提出之執行名義效力所及之人，故其主張兩造分得土
    地上之建物究是否屬其所有，抑或如抗告人主張為相對人乙
    ○○○嗣後所興建，自屬原執行法院應調查之事項，俾據以
    決定是否得依本件執行名義併予拆除。原執行法院依相關資
    料認為本件確有囑託地政機關就原裁定附件二所示各部分建
    物予以區分重新測定，並至現場勘驗、比對之必要，以確定
    第三人甲○○之建物是否仍存在，乃函請台中縣豐原地政事
    務所派員於96年l月15日上午9時40分至現場測量，並函請抗
    告人應於期前逕向台中縣豐原地政事務所預繳測量費，詎抗
    告人竟以前述分割共有物訴訟已實體認定起造人為第三人甲
    ○○名義之建物已不存在，抗告人未申請測量建物為由，拒
    不繳交測量費，經原執行法院曉諭應先預納，俟調查結果視
    何一造有理由，再決定由何人負擔，抗告人仍堅拒不繳交測
    量費，致強制執行不能進行，原執行法院爰依強制執行法第
    28 條之1之規定，裁定駁回抗告人強制執行之聲請。
二、抗告意旨略以：
  (一)按台灣台中地方法院91年度訴字第2628號、台灣高等法院台
    中分院93年度上字第18號、最高法院94年度台上字第2326號
    分割共有物訴訟確定判決，業已「實體認定」相對人即債務
    人乙○○○於該訴訟所主張以其配偶即相對人即第三人甲○
    ○為起造人之面積164.88平方公尺之建物不存在，執行法院
    卻命抗告人即債權人繳納測量第三人所主張其所有合法農舍
    之測量費，該命令非但強債權人之所難，且於法不合。
    1.債權人依強制執行法第131條之規定，以台灣台中地方法
      院91年度訴字第2628號、台灣高等法院台中分院93年度上
      字第18號、最高法院94年度台上字第2326號分割共有物訴
      訟確定判決為執行名義，聲請執行法院對債務人強制執行
      拆屋還地。執行法院囑託台中縣豐原地政事務所指派人員
      到場勘測土地，債權人依規定至台中縣豐原地政事務所繳
      納測量費用，地政事務所人員依執行法院所訂期日至現場
      鑑測土地完竣。
    2.茲有債務人之配偶即第三人甲○○具狀聲明異議，提出台
      中縣政府建設局73年度建管字第1802號使用執照，指前開
      執照之房屋為其所有合法農舍，謂執行法院不得解除其占
      有，而將建物拆除云云。債權人針對第三人之聲明異議狀
      ，提出民事陳述意見狀，陳明台灣台中地方法院91年度訴
      字第2628號、台灣高等法院台中分院93年度上字第18號、
      最高法院94年度台上字第2326號分割共有物訴訟確定判決
      ，事實審法院業「實體認定」債務人於該訴訟所主張「起
      造人為訴外人甲○○（上訴人乙○○○之配偶），建築地
      點為台中縣神岡鄉○○段214、213之4地號土地，建築面
      積為164.88平方公尺，使用用途為自用農舍，則依上開記
      載之內容，該自用農舍之位置應是同時坐落於214、213之
      4地號土地上，然而，依本院至現場勘驗之結果，目前現
      場並無面積為164.88平方公尺，同時座落於214、213之4
      地號土地上之自用農舍存在，有本院及原審勘驗筆錄、台
      中縣豐原地政事務所土地複丈成果圖在卷可參；另據原審
      依職權調閱上開建物之建築執照資料卷宗亦指出：依該卷
      宗內之地籍圖謄本、建築線指示申請書圖、建物配置圖所
      示，亦與本院履勘現場時之建物位置不符」，即前開分割
      共有物訴訟之確定判決，已認定債務人所提出使用執照所
      記載起造人為甲○○之建物並不存在。
    3.執行法院以95年12月12日中院慶民執95執二字第38981號
      函囑託台中縣豐原地政事務所測量第三人所主張之農舍，
      並請地政事務所依土地登記規則第139條第3項之規定，於
      勘測完畢後，編列建號、編造建物登記簿，於〔所有權部
      〕辦理查封登記，並將該建物登記簿及平面圖與位置圖之
      影本於10日內送院。債權人收到前開函文副本後，因該函
      文記載測量建物現狀測量費用由債權人逕向貴所（台中縣
      豐原地政事務所）繳納等字樣, 而以民事陳報狀陳明「債
      權人係聲請強制執行拆除債務人坐落於債權人所有土地上
      之建築物，而非聲請查封建物，故前開測量建物之測量費
      ，因非屬債權人聲請強制執行之事項，實不能令債權人繳
      納」等語。尤其，債權人既主張第三人所主張之農舍業經
      分割共有物確定判決認定不存在，自不可能繳納測量第三
      人所主張農舍之測量費，故執行法院命債權人繳納測量費
      ，實強債權人之所難。
    4.原裁定以債權人拒絕繳納測量第三人所主張農舍之測量費
      為由，進而駁回債權人強制執行之聲請。原裁定理由欄第
      五點另特別敘明現場確有面積164.88平方公尺之建物存在
      （即第三人所主張之農舍）。亦即分割共有物訴訟之原確
      定判決「實體認定」不存在之建物，執行法院卻逕行認定
      該建物存在。茲以原裁定在未經測量第三人所主張之農舍
      ，即已認定第三人所主張之農舍存在，足證債權人拒絕繳
      納測量第三人所主張農舍之測量費，並不影響執行法院對
      第三人聲明異議之調查，故原裁定以債權人拒絕繳納測量
      第三人所主張農舍之測量費為由，而駁回債權人強制執行
      之聲請，於法確屬不合。
  (二)有關建物所有權歸屬之實體事項，應循訴訟程序處理。原裁
    定對於第三人聲明異議之事項逕行調查，並認定第三人所主
    張之農舍存在，另以債權人拒絕繳納測量第三人所主張農舍
    之測量費為由，而裁定駁回債權人強制執行之聲請，原法院
    裁定之見解，於法確屬不合。
    1.第三人具狀聲稱台中縣政府建設局73年度建管字第1802號
      號使用執照所記載之農舍為其所有，主張不得拆除云云。
      然而，債務人於分割共有物訴訟，提出前開使用執照影本
      資料，主張前開建物為其所興建、為其所有，主張法院應
      判決其所興建房屋所座落之土地與伊。按第三人主張前開
      使用執照之建物為其所有，進而主張執行法院不得強制拆
      除前開建物云云，依強制執行法第15條之規定，第三人應
      依法提起第三人異議之訴。執行法院則應依強制執行法第
      16條規定，指示第三人另行起訴。未料，執行法院未指示
      第三人另行起訴，而逕行調查第三人所主張之農舍存在與
      否，且命債權人繳納測量第三人所主張農舍之測量費，該
      項命令於法確屬不合。蓋測量第三人所主張其合法農舍存
      在與否，應於訴訟程序處理，而非於強制執行程序處理，
      洵無疑義。
    2.執行法院囑託台中縣豐原地政事務所測量第三人所主張之
      農舍，並請地政事務所依土地登記規則第139條第3項之規
      定，於勘測完畢後，編列建號、編造建物登記簿，於〔所
      有權部〕辦理查封登記，並將該建物登記簿及平面圖與位
      置圖之影本於10日內送院，此舉已涉及「實體認定」第三
      人所主張其所有合法農舍之所有權歸屬問題，依法應於訴
      訟程序處理，毫無疑義。如債權人繳納測量第三人所主張
      農舍之測量費，台中縣豐原地政事務所依執行法院之指示
      測量，測量後〔所有權部〕之所有權人應記載為何人？如
      執行法院指示台中縣豐原地政事務所於所有權人欄記載第
      三人甲○○之名字，此顯然與債權人主張第三人稱其所之
      農舍，業經分割共有物訴訟確定判決「實體認定」不存在
      乙節，相互違背，故債權人拒絕繳納測量第三人所主張農
      舍之測量費，確實有理由，且於法並無不合。從而，原裁
      定以債權人拒絕繳納測量第三人所主張農舍之測量費為由
      ，而駁回債權人強制執行之聲請，確實有違誤。
    3.另原裁定理由欄一方面敘明現場確有面積164.88平方公尺
      之建物存在，另一方面指原確定判決，認定起造人為甲○
      ○之使用執照之建物不存在之「實體認定」有誤，原裁定
      似乎要推翻前開分割共有物訴訟確定判決所認定之事實，
      然而，原裁定並無推翻分割共有物訴訟確定判決所認定事
      實之效力，毫無疑義。實際上，現場確無面積164.88平方
      公尺之「獨立」可出入門戶之「建物」存在，實無疑義。
      而原裁定所認定面積164.88平方公尺之部分，係現場經隔
      間成三戶房屋之後面各一部分面積之總計（如附圖所示紅
      色斜線部分），故原裁定逕行認定第三人所主張之農舍存
      在，確有錯誤。
  (三)債務人於分割共有物訴訟，所提出之下列書狀均一再主張共
    有土地上之建物為其所興建，債務人並提出起造人為第三人
    甲○○之使用執照、納稅義務人為第三人甲○○之房屋稅繳
    款書，聲稱共有土地上之建物為其所興建，主張法院應分配
    其興建房屋所座落之上地與伊。
    1.債務人於台灣台中地方法院91年度訴字第2628號分割共有
      物訴訟事件，所提出之後列書狀均記載其（乙○○○）於
      台中縣神岡鄉○○段214地號土地上興建房屋（面積分別
      為133平方公尺、1008平方公尺）：
      (1)91年之民事反訴狀記載「反訴原告（乙○○○）更在其
        分管使用範圍內建築有房屋」。
      (2)92年7月29日民事準備書狀記載「且反訴被告（乙○○
        ○）並經所有共有人之同意在前開共有土地上建有房屋
        等諸事實，此有共有土地分割分管契約書及房屋稅繳款
        書各一件可稽」、「若以甲、乙二案逕為分割會反訴原
        告（乙○○○）之建物需為拆除，所為損害之部分，若
        由兩造共同負擔，顯不符公眾之利益。」
    2.債務人於台灣高等法院台中分院93年度上字第18號分割共
      有物之訴訟事件，所提出之後列書狀均記載台中縣神岡鄉
      ○○段214地號土地上之建物（面積分別為133平方公尺、
      1008平方公尺）為其所興建、為其所有：
      (1)92年10月27日之民事上訴狀記載「上訴人乙○○○在系
        爭214地號土地上其分管使用之範圍內建築有房屋而本
        件上訴人乙○○○占有使用214地號土地北側，其上有
        面積133平方公尺及面積1008平方公尺之建物，視為上
        訴人王健隆、王山霖占有使用214地號土地南側等情，
        亦經一審於92年2月19日勘驗現場並囑託台中縣豐原地
        政事務所測量屬實，有一審勘驗筆錄及台中縣豐原地政
        事務所土地複丈成果圖在卷可參。如強行照附圖甲案分
        割（原判決所採之方式），不僅與土地利用之現狀不合
        ，更強使上訴人蒙受拆除房屋之損失。」
      (2)93年2月24日民事準備書狀記載「上訴人乙○○○在系
        爭214地號土地上其分管使用之範圍內有合法之建築房
        屋，而本件上訴人乙○○○占有使用214地號土地北側
        ，其上有面積133平方公尺及面積為1008平方公尺之建
        物，視為上訴人王健隆、王山霖占有使用214地號土地
        南側等情，亦經一審於92年2月19日勘驗現場並囑託台
        中縣豐原地政事務所測量屬實，有一審勘驗筆錄及台中
        縣豐原地政事務所土地複丈成果圖在卷可參。如強行照
        附圖甲案分割（原判決所採之方式），不僅與土地利用
        之現狀不合，更強使上訴人蒙受拆除房屋之損失。」
      (3)93年5月26日民事辯論意旨狀記載「上訴人（乙○○○
        ）興建之鋼架屋如由上訴人、王山霖及王建隆分割取得
        ，王山霖、王建隆依然照舊可以使用，則可全部不必拆
        除，減少損失。」、「上訴人興建之總鋼架面積1008平
        方公尺，扣除合法部分164.88平方公尺，有843.12平方
        公尺仍要拆除，上訴人已投資資金甚多，如拆除，上訴
        人之損失甚大。」、「上訴人在地上房屋已建達20年之
        久，投入資金甚多」。
    3.債務人就分割共有物之第二審判決上訴至最高法院，93年
      年7月2日民事聲明上訴狀記載「上訴人乙○○○在系爭21
      4地號土地北側上有面積133平方公尺及面積為1008平方公
      尺之建物其中有部分係合法之建築房屋，而本件上訴人乙
      ○○○占有使用214地號土地北側，視為上訴人王健隆、
      王山霖占有使用214地號土地南側等情，亦據本件土地共
      有人所是認。」
  (四)債務人於上開分割共有物訴訟事件，自始至終均主張台中縣
    神岡鄉○○段214地號土地上之建物（面積分別為133平方公
    尺、1008平方公尺）為其所興建、為其所有，此有債務人於
    分割共有物訴訟事件所提出之前開書狀可稽。因此，基於民
    事訴訟「禁反言」之原則，債務人自不得反於分割共有物訴
    訟所為之主張，而於本件強制執行程序改主張前開建物為其
    配偶即第三人甲○○所興建云云，毫無疑義。尤其，債務人
    於本件強制執行程序改主張現場房屋為甲○○所興建云云，
    目的是要拖延本件強制執行程序，昭然若揭。
  (五)按未辦保存登記之建物，由出資興建者取得建物所有權，此
    為實務上之認定，應無爭議。因此，第三人主張農舍為其所
    有，應舉出其出資興建房屋之證據資料，房屋稅繳款書、使
    用執照均不能作為建物所有權之證明。
    1.(1)最高法院70年台上字第3760號判例要旨：「房屋納稅義
      務人，並非必為房屋所有權人，繳納房屋稅之收據，亦非
      即為房屋所有權之證明，…是系爭房屋之納稅義務人記載
      ，雖變更為上訴人名義，仍不足據以證明上訴人即為系爭
      房屋之所有人。」
      (2)債務人於分割共有物訴訟事件，一方面提出納稅義務人
      為甲○○之房屋稅繳款書，仍一方面主張房屋為其（乙○
      ○○）所興建、房屋為其所有。另外，房屋稅繳款書上之
      納稅義務人為甲○○，仍不足證明甲○○為房屋之所有權
      人，此有最高法院70年台上字第3760號判例可參。因此，
      債務人乙○○○於本件強制執行程序辯稱房屋為甲○○所
      興建云云，第三人甲○○主張房屋為其所興建云云，均無
      可採。
    2.(1)按分割共有物訴訟之原確定裁判，事實審之判決理由已
      記載「至於上訴人乙○○○主張因伊在系爭土地上早已建
      有房屋，故應讓伊分割取得房屋所在之土地云云，依上所
      述，原訂分管契約非分割契約，不足以拘束各共有人，其
      主張已無依據；且伊上訴人乙○○○就系爭土地214地號
      其應有部分8分之1換算面積僅401.6平方公尺，依上訴人
      乙○○○於本院自承系爭214地號土地北側，現其所有建
      物面積分別為133平方公尺、1008平方公尺，占有使用面
      積共1141平方公尺，已超出登記應有部分面積甚多，自難
      稱公允，並據上訴人乙○○○提出之台中縣政府建設局73
      年度建管字第1802號使用執照，其上記載之起造人為訴外
      人甲○○（上訴人乙○○○之配偶），建築地點為台中縣
      神岡鄉○○段214、213之4地號土地，建築面積為164.88
      平方公尺，使用用途為自用農舍，則依上開記載之內容，
      該自用農舍之位置應是同時坐落於214、213之4地號土地
      上，然而，依本院至現場勘驗之結果，目前現場並無面積
      為164.88平方公尺，同時座落於214、213之4地號土地上
      之自用農舍存在，有本院及原審勘驗筆錄、台中縣豐原地
      政事務所土地複丈成果圖在卷可參；另據原審依職權調閱
      上開建物之建築執照資料卷宗亦指出：依該卷宗內之地籍
      圖謄本、建築線指示申請書圖、建物配置圖所示，亦與本
      院履勘現場時之建物位置不符，上訴人乙○○○復無法另
      行舉證以實其說，足見上訴人乙○○○現所有之面積133
      平方公尺、1008平方公尺建築物係嗣後增、改建且未得共
      有人全體同意之非合法建築物，上訴人乙○○○主張上述
      建築物為合法之建築物云云，亦屬無據。」
      (2)因此，前開分割共有物訴訟確定裁判所認定之事實，即
      「上訴人乙○○○現所有之面積133平方公尺、1008平方
      公尺建築物係嗣後增、改建且未得共有人全體同意之非合
      法建築物」、「目前現場並無面積為164.88平方公尺，同
      時座落於214、213之4地號土地上之自用農舍存在」等事
      實，顯非債務人乙○○○、第三人甲○○得任意藉詞予以
      雅翻，毫無疑義。
  (六)綜上所陳，執行法院針對第三人主張其所有合法農舍不得拆
    除乙事，要進行調查，命債權人繳納測量第三人所主張其所
    有合法農舍之測量費，債權人主張第三人所主張之農舍，業
    經分割共有物訴訟確定判決「實體認定」不存在，並陳明前
    開測量非債權人聲請強制執行之事項，自不能命債權人繳納
    測量費，原法院裁定以債權人拒絕繳納測量費為由，駁回債
    權人強制執行之聲請，於法不合，請求廢棄原裁定云云。
三、按關於分割共有物之裁判，執行法院固得依強制執行法第
    131條前項之規定，將各共有人分得部分點交之，惟此乃強
    制執行法為配合民法第824條第2項及第3項規定，以減輕訟
    累所為之規定。關於交付土地部分，因非分割共有物訴訟之
    標的，且未經裁判，自無既判力可言。倘依法應點交之共有
    人對於得依法請求點交之共有人有妨礙點交之實體法上法律
    關係存在，而該法律關係又未經法院於分割共有物訴訟中為
    實體權利存否之判斷者，揆諸強制執行法第14條第2項之立
    法旨趣，應認債務人得就實體上權利存否之爭執，提起異議
    之訴，以維護其權益。又分割共有土地之判決，固具有拆屋
    交地之效力，惟其效力僅及於共有人之間，如共有人之土地
    上於分割共有物訴訟起訴前，第三人合法占有土地並興建建
    物，仍應受法律之保護，執行法院不得解除第三人之占有，
    將建物拆除（最高法院88年台上字第557號判決、臺灣高等
    法院暨所屬法院84年度法律座談會民事執行類第22號參照）
    。經查，抗告人以原法院91年度訴字第2628號、本院93年度
    上字第18號分割共有物事件民事判決及最高法院94年度台上
    字第2326號分割共有物事件民事裁定為執行名義，聲請相對
    人乙○○○應將坐落台中縣神岡鄉○○段214之11、214之19
    地號土地上如附圖所示甲案編號B部分地上物拆除（如原裁
    定附件一），及將前開土地點交與抗告人。其後，相對人即
    第三人甲○○向原執行法院聲明異議，主張：兩造所分得之
    土地上，有其於73年間經所有共有人同意所興建之合法建物
    ，其後並加以擴建，多年來該建物均為其所占有使用，其並
    非執行名義效力所及之人，抗告人不得依前述分割共有物判
    決，命其解除占有而拆除地上建物等語，並提出以第三人甲
    ○○為起造人之台中縣政府建設局73年建管使字第1802號使
    用執照影本為證，抗告人雖主張分割共有物確定判決已實體
    認定相對人乙○○○所提出使用執照所記載起造人為甲○○
    之建物並不存在，現有兩造分得土地上之建物係相對人乙○
    ○○嗣後增建云云，惟揆諸前開說明，分割共有物訴訟之裁
    判，關於交付土地部分，因非分割共有物訴訟之標的，且未
    經裁判，自無既判力可言，故於共有土地上有建物之情況下
    ，分割共有物訴訟中認定地上建物所有權歸屬僅係作為如何
    妥適分割共有物之參考，該訴訟本身對地上建物所有權並無
    既判力，該訴訟對於地上建物存在與否之認定，亦同無既判
    力可言；況第三人甲○○並非抗告人所提出之執行名義效力
    所及之人，故第三人主張兩造分得土地上之建物究是否屬第
    三人所有，抑或如抗告人主張為相對人乙○○○嗣後所興建
    ，自屬執行法院應調查之事項，俾據以決定是否得依本件執
    行名義併予拆除，執行法院不受分割共有物判決關於建物所
    有權認定之拘束，抗告人前開主張，委無足取。
四、次按強制執行程序進行中，雖不得就原執行名義另行判斷債
    權人之請求權當否，但關於強制執行程序本身涉及之實體上
    事項，執行法院於得調查認定之範圍內，仍必須於該程序中
    自為判斷，不得動輒命當事人提起民事訴訟，有礙執行程序
    之進行，強制執行法第8條、第9條、第17條、第19條既明文
    賦與執行法院調查權，同法第30條之1又準用民事訴訟法之
    規定，實務上即可據此為調查依據。執行法院如發見債權人
    查報之財產確非債務人所有者，應命債權人另行查報，於強
    制執行程序開始後始發見者，應由執行法院撤銷其處分，強
    制執行法第17條定有明文。而債權人查報之財產是否確屬債
    務人之財產，執行機關僅能就財產上之外觀認定，如係不動
    產者，應以地政機關登記名義之外觀為調查認定之依據；如
    未於地政機關登記者，即得依房屋納稅義務人、建造執照、
    使用執照等相關公文書認定之。若債權人無法提出上開證據
    ，使執行法院得由外觀上認定債權人所查報之財產屬於債務
    人所有時，執行法院自應依職權撤銷執行之處分，無待第三
    人提起異議之訴以資救濟（最高法院89年台抗字第239號裁
    定、同院96年台抗字第17號裁定參照）。本件系爭建物為未
    辦保存登記之建物，第三人甲○○聲明異議主張該建物為其
    所興建，並提出以其名義為起造人之台中縣政府建設局73年
    建管使字第1802號使用執照、及89年、92-94年之房屋稅繳
    稅收據為證，則自系爭建物相關權利資料之外觀觀之，似不
    足為該建物係屬債務人財產之認定，執行法院就第三人之聲
    明異議非無進一步查明之必要，故抗告人主張有關建物所有
    權歸屬之實體事項，應循訴訟程序處理，第三人主張前開使
    用執照之建物為其所有，進而主張執行法院不得強制拆除前
    開建物，依強制執行法第15條之規定，第三人應依法提起第
    三人異議之訴，執行法院則應依強制執行法第16條規定，指
    示第三人另行起訴，執行法院未指示第三人另行起訴，對於
    第三人聲明異議之事項逕行調查，於法不合云云，委無足採
    。
五、再按「強制執行程序如有左列情形之一，致不能進行時，執
    行法院得以裁定駁回其強制執行之聲請，並於裁定確定後，
    撤銷已為之執行處分：一、債權人於執行程序中應為一定必
    要之行為，無正當理由而不為，經執行法院再定期限命為該
    行為，無正當理由逾期仍不為者。二、執行法院命債權人於
    相當期限內預納必要之執行費用而不預納者。」強制執行法
    第28條之第1定有明文。蓋民事強制執行，無論依職權或債
    權人之聲請而開始，其進行恆需債權人之一定行為，例如債
    權人之預納測量費、鑑定費，引導執行人員前往查封、拍賣
    財產．．．等均是，債權人若不為此一定行為，執行程序自
    難以進行。經查：
  (一)前述原法院91年度訴字第2628號及本院93年度上字第18號民
    事判決雖認定第三人甲○○所興建之164.88平方公尺建物已
    不存在，惟分割共有物訴訟本身對地上建物所有權並無既判
    力，已如前述，而本件執行名義之分割共有物訴訟認定第三
    人甲○○所興建之建物已不存在，係以相對人乙○○○提出
    之起造人為甲○○之台中縣政府建設局73建管使字第1802號
    使用執照記載建築面積為164.88平方公尺，建築地點為台中
    縣神岡鄉○○段214、213之4地號土地，惟現場並無面積為
    164.88平方公尺，同時坐落214、213之4地號土地之建物存
    在為其論據。然原執行法院經向台中縣稅捐處調取系爭房屋
    平面圖、房屋稅籍證明書等資料，依該資料顯示第三人甲○
    ○除73年間於分割土地上興建之164.88平方公尺建物外，另
    於74、77、82年間分別增建261、60、30平方公尺，增建部
    分與前述164.88平方公尺建物接連在一起，且迄無移轉紀錄
    ，此有台中縣稅捐稽徵處95年ll月2日中縣稅密房字第09520
    73292號函暨所附房屋平面圖附於原執行卷可稽。原執行法
    院認前述分割共有物訴訟囑託台中縣豐原地政事務所派員測
    量建物時，係將該164.88平方公尺建物與其後增建建物合併
    測量，面積自然與164.88平方公尺不相符。再者，台中縣政
    府建設局73建管使字第1802號使用執照記載建築地點雖為台
    中縣神岡鄉○○段214、213之4地號土地，惟依原法院91年
    度訴字第2628號卷內台中縣政府工務局所補發之甲○○自用
    農舍新建工程竣工圖顯示，該164.88平方公尺建物實際僅坐
    落在21 4地號土地上，而非同時坐落在214、213之4地號土
    地上，此或係當時因為符合容積率管制之故，而將213之4地
    號土地列入。從而，原執行法院認為確有囑託地政機關就原
    裁定附件二所示各部分建物予以區分重新測定，並至現場勘
    驗、比對之必要，以確定第三人甲○○之建物是否仍存在，
    乃於95年12月21日函請台中縣豐原地政事務所派員於96年l
    月15日上午9時40分至現場測量，並函請抗告人應於期前逕
    向台中縣豐原地政事務所預繳測量費，核此乃屬執行法院為
    求執行程序順利進行所為調查權之行使，要無何違。
  (二)詎抗告人竟以前述分割共有物訴訟已實體認定起造人為第三
    人甲○○名義之建物已不存在，抗告人未申請測量建物為由
    ，拒不繳交測量費，經原執行法院曉諭應先預納，俟調查結
    果視何一造有理由，再決定由何人負擔，惟抗告人仍堅拒不
    繳交測量費。抗告人雖主張執行法院囑託台中縣豐原地政事
    務所測量第三人所主張之農舍，並請地政事務所依土地登記
    規則第139條第3項之規定，於勘測完畢後，編列建號、編造
    建物登記簿，於〔所有權部〕辦理查封登記，並將該建物登
    記簿及平面圖與位置圖之影本於10日內送院，如抗告人繳納
    測量第三人所主張農舍之測量費，台中縣豐原地政事務所依
    執行法院之指示測量，測量後〔所有權部〕之所有權人應記
    載為何人？如執行法院指示台中縣豐原地政事務所於所有權
    人欄記載第三人甲○○之名字，此顯然與抗告人主張第三人
    稱其所有之農舍，業經分割共有物訴訟確定判決「實體認定
    」不存在乙節，相互違背，故抗告人拒絕繳納測量第三人所
    主張農舍之測量費，確實有理由，且於法並無不合云云，然
    原執行法院就本件執行程序除已曉諭抗告人應先預納，俟調
    查結果視何一造有理由，再決定由何人負擔外，另有裁示僅
    測量不查封，並批註在卷，故抗告人前開主張顯屬多慮，其
    據以拒絕繳納測量費，難認有理由。
六、末查抗告人主張相對人即債務人於上述分割共有物訴訟事件
    ，自始至終均主張台中縣神岡鄉○○段214地號土地上之建
    物（面積分別為133平方公尺、1008平方公尺）為其所興建
    、為其所有，基於民事訴訟「禁反言」之原則，債務人自不
    得反於分割共有物訴訟所為之主張，而於本件強制執行程序
    改主張前開建物為其配偶即第三人甲○○所興建云云，惟普
    通法上之「衡平禁反言原則」（equitable estoppel）係當
    事人一方將事實為虛偽意思表示，致他方信其意思表示為真
    實，而為一定之作為或不作為致受損害，法院即禁止為虛偽
    意思表示之當事人，再為任何與先前虛偽表示相左之陳述或
    主張。美國契約法第二次彙編第90條第1項規定之「允諾禁
    反言原則」（promissory estoppel）係指允諾人對其允諾
    所導致允諾相對人或第三人之作為或不作為係可合理預見，
    且唯有履行其允諾始可避免不公平結果發生時，該允諾有拘
    束力。禁反言原則之適用須有先行之虛偽意思表示或允諾存
    在，致他方發生信賴，始生禁反言問題。本件就系爭建物所
    有權誰屬乙節，相對人乙○○○並無為虛偽意思表示或允諾
    ，致使抗告人信賴而為一定行為，相對人於執行程序主張建
    物為其配偶即第三人甲○○所興建，自無禁反言原則之適用
    。
七、綜上所述，抗告人無正當理由，拒絕繳納測量費，經原執行
    法院命其繳納仍不為，致強制執行不能進行，原執行法院裁
    定駁回抗告人強制執行之聲請，核無違誤。抗告論旨，指摘
    原裁定不當，求予廢棄，為無理由。
八、本件事證已臻明確，抗告人其餘主張及所提證據，均與本院
    心證之形成及裁定結果，不生影響，爰不一一再加以論述，
    併此明。
九、據上論結，本件抗告為無理由，依強制執行法第30條之1，
    民事訴訟法第495條之1第1項、第449條第1項、第95條、第
    78條，裁定如主文。
中　　華　　民　　國　　96　　年　　3 　　月　　28　　日
                  民事  第五庭  審判長法　官  林陳松
　　　　　　　　　　　      　　　　　法　官  鄭金龍
　　　　　　　　　　　      　　　　　法　官  王重吉
以上正本係照原本作成。
再為抗告應以適用法規顯有錯誤為理由，並經本院之許可，該許
可以原裁定所涉及之法律見解具有原則上之重要性者為限。
如提起再抗告者應於裁定送達後10日內向本院提出抗告理由狀（
須按照他造人數附具繕本）並繳納抗告裁判費新臺幣1,000元，
同時委任律師或具有律師資格之關係人為代理人。
                                      書記官  紀美鈺
中　　華　　民　　國　　96　　年　　3 　　月　　29　　日
                                                      Ｍ
